【裁判字號】    97,重訴,73
【裁判日期】    970715
【裁判案由】    損害賠償
【裁判全文】
臺灣臺中地方法院民事判決              97年度重訴字第73號
原      告  丙○○
訴訟代理人  甲○○
原      告  乙○○○
上列 二人
訴訟代理人  曾信嘉  律師
被      告  己○○    住臺中縣.
                      （現於臺灣臺中監獄執行中）
                      身分證統.
            長立運輸股份有限公司
                      設臺中縣.
法定代理人  戊○○    住同上
訴訟代理人  丁○○    住臺中市.
上列被告己○○因業務過失致死案件（本院95年度交訴字第156
號），經原告提起刑事附帶民事訴訟請求損害賠償（本院95年度
交附民字第263號），本院刑事庭裁定移送前來，本院於民國97
年7月1日言詞辯論終結，判決如下：
    主      文
被告應連帶給付原告丙○○新臺幣參佰零陸萬陸仟陸佰捌拾捌元
、原告乙○○○新臺幣參佰參拾參萬肆仟貳佰玖拾捌元，及均自
民國九十五年八月十日起至清償日止，按週年利率百分之五計算
之利息。
原告其餘之訴駁回。
本判決原告勝訴部分，於原告丙○○、乙○○○依序以新臺幣壹
佰零貳萬參仟元、新臺幣壹佰壹拾壹萬貳仟元為被告供擔保後，
得假執行。
原告其餘假執行之聲請駁回。
    事實及理由
一、原告起訴主張：
（一）被告己○○為被告長立運輸股份有限公司（下稱長立公司
      ）司機，為從事駕駛業務之人。於民國95年3月30日16時4
      0分許，駕駛車牌號碼053-KH號營貨曳引車（下稱系爭車
      輛）沿臺中縣梧棲鎮○○路○段由北往南方向行駛於快車
      道上，行經該路段與中橫一路交岔口時，欲切入慢車道，
      其原應注意汽車行駛時，駕駛人應注意車前狀況，並隨時
      採取必要之安全措施，依當時情形，天氣晴、日間自然光
      線、路面乾燥、無缺陷或障礙物、視距良好，被告己○○
      並無不能注意之情事，竟疏於注意及此，貿然變換至慢車
      道，並由後追撞在其車頭正前方偏右側行駛、由原告之子
      即被害人林侑論所騎乘之車牌號碼CRS-578號重型機車，
      致被害人林侑論頭顱破裂、腦質迸出而當場死亡。
（二）被告己○○違反道路交通安全規則第94條第3項規定，以
      致撞擊被害人林侑論之機車而肇事，其有過失甚為顯然。
      另被告己○○於肇事時所駕駛系爭車輛為被告長立公司所
      有，並載有貨櫃（內裝電腦桌），被告長立公司係被告己○○之僱用人，應負僱用人之責任，與被告己○○連帶負
      賠償責任。爰依民法第184條、第188條第1項之規定，請
      求被告應連帶賠償原告之損害。
（三）本件原告丙○○為被害人林侑論之父，原告乙○○○為被
      害人林侑論之母，被害人林侑論遭不法侵害致死，依民法
      第192條第1、2項、第194條之規定，原告2人自得請求被
      告連帶賠償殯葬費、扶養費及精神慰撫金等損害，其明細
      如下：
    1.殯葬費部分：因被害人林侑論死亡致原告支出喪葬費用計
      有：晉塔費用新臺幣（下同）2,600元、購買塔位之塔位
      轉讓費290,000元、遺體修補費20,000元、太平間費用8,1
      00元、塔位轉讓手續費、永久管理費及晉塔手續費26,200
      元，居間代洽與禮儀用品及禮儀服務費278,000元、救護
      車出勤費6,000元、修補遺容費費20,000元，火葬費2,000
      元，以上合計652,900元，原告各支付一半，每人支出必
      要之殯葬費326,450元。
    2.扶養費部分：原告2人目前無業，以原告之財產及謀生能
      力顯不能維持生活以至終老，依台北市政府主計處最近一
      期（93年度）家庭收支概況調查結果，平均每人每年可支
      配所得為380,500元，即平均每人每月約有31,708元，而
      原告除被害人林侑論外，尚有3名子女，被害人林侑論應
      負擔1/4之扶養義務，原告丙○○34年6月16日生，事故當
      時為61歲，依內政部臺閩地區光復後歷年簡易生命表93年
      平均餘命，尚有18年之壽命，依霍夫曼計算法扣除中間利
      息，原告丙○○得請求受扶養之金額為1,203,414元；原
      告乙○○○41年10月12日生，事故當時53歲，尚有28年之
      壽命，依霍夫曼計算法扣除中間利息，原告乙○○○得請
      求受扶養之金額為1,435,703元。
    3.精神慰撫金：因被告己○○之過失行為致原告之子即被害
      人林侑論死亡，而被害人林侑論為72年7月28日生，原告
      辛若養育20多年，辛苦栽培進大學，無故遭受橫禍，驟然
      喪子，白髮人送黑髮人，心中苦痛，實非一般人所能理解
      ，請依兩造之身分地位、經濟能力等情狀，請求被告賠償
      原告各神精慰撫金1,000萬元。
（四）聲明：
    1.被告應連帶給付原告丙○○11,529,864元，及自起訴狀繕
      本最後送達被告翌日即95年8月10日起至清償日止，按週
      年利率百分之5計算之利息。
    2.被告應連帶給付原告乙○○○11,762,153元，及自起訴狀
      繕本最後送達被告翌日即95年8月10日起至清償日止，按
      週年利率百分之5計算之利息。
    3.原告願供擔保，請准宣告假執行。
二、被告己○○則以：被告己○○係靠行於被告長立公司，事故
    當時系爭車輛正以貨櫃運送電腦桌途中，被告己○○有誠意
    與原告和解，惟被告己○○資力有限，以致無法達成和解，
    被告己○○願意給付450萬元（含強制汽車責任保險理賠給
    付）。又對於原告請求賠償殯葬費652,900元，及以每年以
    380,500年計算原告之扶養費，被告己○○並無意見。另被
    告己○○為國小畢業，目前擔任清潔工、臨時工，每月收入
    約2萬餘元，名下並無財產等語資為抗辯。並聲明：駁回原
    告之訴。
三、被告長立公司則以：被告己○○僅靠行於被告長立公司，被
    告己○○每月僅繳納靠行費1,500元，並非受僱於被告長立
    公司，對原告請求之殯葬費、扶養費、精神慰撫金，顯屬過
    高，被告長立公司實難同意。被告長立公司資本總額為40,0
    00,000元，96年全年所得額1,020,852元等語資為抗辯。並
    聲明：駁回原告之訴。
四、兩造不爭執之事實：
（一）被告己○○係貨車司機，於95年3月30日16時40分許，駕
      駛系爭車輛沿臺中縣梧棲鎮○○路○段由北往南方向行駛
      於快車道上，行經該路段與中橫一路交岔口時，欲切入慢
      車道，其原應注意汽車行駛時，駕駛人應注意車前狀況，
      並隨時採取必要之安全措施，依當時情形，天氣晴、日間
      自然光線、路面乾燥、無缺陷或障礙物、視距良好，被告
      己○○並無不能注意之情事，竟疏於注意及此，貿然變換
      至慢車道，並由後追撞在其車頭正前方偏右側行駛、由被
      害人林侑論所騎乘之車牌號碼CRS-578號重型機車，致被
      害人林侑論頭顱破裂、腦質迸出而當場死亡。刑事部分，
      業經本院、臺灣高等法院臺中分院以被告己○○犯業務過
      失致人於死罪，判處有期徒刑1年4月，減為有期徒刑8月
      確定。
（二）系爭車輛登記為被告長立公司所有。
（三）原告丙○○係被害人林侑論之父，為34年6月16日生。原
      告乙○○○係被害人林侑論之母，為41年10月12日生。原
      告2人共育有子女共4人。
（四）原告丙○○為國小畢業，業已退休，目前並無工作。原告
      乙○○○為國中補校畢業，家管、目前無工作亦無收入。
      被告己○○為國小畢業，目前擔任清潔工、臨時工，每月
      收入約2萬餘元，名下並無財產。被告長立公司資本總額
      為40,000,000元，96年全年所得額1,020,852元。
五、得心證之理由：
    本件兩造所爭執之處，應在於被告長立公司是否與被告己○○連帶負損害賠償責任？原告請求被告賠償殯葬費、扶養費及精
神慰撫金等，是否有理由？數額以多少為適當？
（一）按民法第188條第1項所謂受僱人，並非僅限於僱傭契約所
      稱之受僱人，凡客觀上被他人使用為之服務勞務而受其監
      督者均係受僱人，最高法院57年台上字第1663號判例參照
      ；而目前在臺灣經營交通事業之人，接受他人靠行（出資
      人以該經營人之名義購買車輛，並以該經營人名義參加營
      運），而向該靠行人（出資人）收取費用，以資營運者，
      比比皆是，此為週知之事實。該靠行之車輛，在外觀上既
      屬經營人所有，乘客又無從分辨該車輛是否他人靠行營運
      ，乘客於搭乘時，只能從外觀上判斷該車輛係某經營人所
      有，該車輛之司機係為該經營人服勞務，自應認該司機係
      為該經營人服勞務，而使該經營人負僱用人之責任，以保
      護交易之安全（最高法院87年度台上字第86號裁判）。本
      件被告雖辯稱：被告己○○係靠行於被告長立公司，並非
      受僱於被告長立公司云云，並提出事後於97年6月5日被告
      補簽立之汽車貨運業接受自備車輛靠行服務契約書1紙為
      證，而系爭車輛係登記為被告長立公司所有，車身並漆有
      「長立運輸公司」字樣，此有系爭車輛之車籍查詢資料及
      照片附卷可稽，則被告前開所辯縱屬實情，惟系爭車輛在
      外觀上既屬被告長立公司所有，旁人無從分辨該車輛是否
      被告己○○靠行營運，而被告己○○為系爭車輛之司機，
      自應認被告己○○係為被告長立公司服勞務，是被告長立
      公司應負僱用人之責任，應無疑義，又本件事故發生時，
      被告己○○係執行駕駛系爭車輛以貨櫃運送電腦桌途中，
      顯見被告己○○當時係執行職務中，則依民法第188條第1
      項規定，被告長立公司未能舉證證明其選任及監督被告己○○職務之執行，已盡相當之注意或縱加以相當之注意而
      仍不免發生損害，其應與被告己○○連帶負損害賠償責任
      ，堪予認定。
（二）按汽車行駛時，駕駛人應注意車前狀況及兩車併行之間隔
      ，並隨時採取必要之安全措施，道路交通安全規則第94條
      第3項定有明文；被告己○○駕駛系爭車輛本應注意上揭
      規定，而依當時情形並無不能注意之情事，其能注意而不
      注意，竟疏未注意致肇事，自有過失，且因而致被害人林
      侑論死亡之結果，為有相當因果關係，亦堪認定。
（三）按因故意或過失，不法侵害他人之權利者，負損害賠償責
      任。汽車、機車或其他非依軌道行駛之動力車輛，在使用
      中加損害於他人者，駕駛人應賠償因此所生之損害。不法
      侵害他人致死者，對於支出醫療及增加生活上需要之費用
      或殯葬費之人，亦應負損害賠償責任。被害人對於第三人
      負有法定扶養義務者，加害人對於該第三人亦應負損害賠
      償責任。不法侵害他人致死者，被害人之父母、子女及配
      偶，雖非財產上之損害，亦得請求賠償相當之金額。受僱
      人因執行職務，不法侵害他人之權利者，由僱用人與行為
      人連帶負損害賠償責任。民法第184第1項前段、第191條
      之2前段、第192條第1項、第2項、第194條、第188條第1
      項分別定有明文。本件被告己○○駕駛系爭車輛，過失肇
      事，致發生被害人林侑論死亡之結果，則被告己○○自係
      因過失不法侵害被害人林侑論生命，致原告發生損害，且
      該損害與被告己○○之過失行為間，有相當之因果關係，
      又被告長立公司為被告己○○之僱用人，已如前述，揆諸
      前揭法律規定，被告長立公司自應連帶負賠償責任。是原
      告基於侵權行為之法律關係，請求被告連帶賠償殯葬費用
      、扶養費、精神慰撫金等，自屬有據。茲就原告主張之各
      項請求，是否應予准許，分述如下：
    1.殯葬費用部分：原告主張被害人林侑論死亡後，原告支出
      喪葬費用計有：晉塔費用2,600元、購買塔位之塔位轉讓
      費290,0 00元、遺體修補費20,000元、太平間費用8,100
      元、塔位轉讓手續費、永久管理費及晉塔手續費26,200元
      ，居間代洽與禮儀用品及禮儀服務費278,000元、救護車
      出勤費6,0 00元、修補遺容費費20,000元，火葬費2,000
      元，以上合計652,900元等事實，業據其提出明細表、統
      一發票及收據為證，而被告己○○對此亦表示無意見，審
      酌死者之身分、地位，生前經濟狀況，及國人習俗，核屬
      殯葬之必要費用，而原告復主張2人各支付一半，每人支
      出必要殯葬費326,450元，是原告各請求被告連帶賠償殯
      葬費用326,450元，應屬有據。
    2.扶養費部分：
      (1)按直系血親相互間互負扶養義務；夫妻互負扶養之義務
        ，其負扶養義務之順序與直系血親卑親屬同，其受扶養
        權利之順序與直系血親尊親屬同。負扶養義務者有數人
        而其親等同一時，應各依其經濟能力，分擔義務，民法
        第1114條第1款、第1116條之1、第1115條第3項分別有
        明文規定。而依民法第1117條第2項規定，直系尊親屬
        受扶養之權利，雖不以無謀生能力為必要，但仍須以不
        能維持生活者為限，始得請求加害人賠償。
      (2)經查，原告丙○○、乙○○○分係被害人林侑論之父、
        母，是被害人林侑論對原告2人有法定扶養義務。而原
        告丙○○為國小畢業，業已退休，目前並無工作，其95
        年度僅有利息所得2,608元。原告乙○○○為國中補校
        畢業，家管、目前無工作，其95年度亦僅有利息所得為
        3,125元，此有原告提出95年度綜合所得稅各類所得資
        料清單為證，堪認原告2人有不能維持生活之情形，是
        原告請求被告連帶給付扶養費，尚無不合，應予准許。
      (3)原告2人為被害人林侑論之父、母，得請求被害人林侑
        論給付扶養費，而原告2人除被害人林侑論外，尚有子
        女即訴外人甲○○、林佳燕、林佳穎3人，且渠等皆已
        成年，有戶籍查詢資料附卷可稽，自對原告2人亦負有
        扶養義務；又原告2人互為配偶關係，依民法第1116條
        之1規定，亦互負扶養義務；而前開扶養義務人之扶養
        義務順序均與被害人林侑論相同，故被害人林侑論對原
        告2人應負之扶養義務比例為5分之1。
      (4)再扶養之程度，應按受扶養權利者之需要，與負扶養義
        務者之經濟能力及身分定之，民法第1119條定有明文。
        又依民法第192條第2項，命加害人一次賠償扶養費用，
        須先認定被害人於可推知之生存期內，應向第三人支付
        扶養費用之年數及其歷年應付之數額，並就歷年將來應
        付之數額，各以法定利率為標準，依霍夫曼式計算法，
        扣除各該年以前之利息，俾成歷年現在應付之數額，再
        以歷年現在應付之總數為賠償額，方為合法，最高法院
        著有29年附字第379號判例參照。查參照行政院主計處
        所發布95年台北市平均每人月消費支出為23,586元（每
        年消費支出為283,032元），此有臺灣地區家庭收支調
        查表附卷可稽，原告請求依台北市政府主計處93年度家
        庭收支概況調查，以31,708元作為原告每月最低生活費
        標準，金額過高，尚有不妥。本件原告丙○○為34年6
        月16日生，於被害人在95年3月30日死亡時，年齡為60
        歲餘，依95年臺閩地區簡易生命表，60歲者尚有20.89
        年之平均餘命，61歲者尚有20.15年之平均餘命，原告
        原告丙○○僅主張其中18年之扶養費用，自無不可。經
        以年別單利5%複式霍夫曼式係數計算，扶養費總額計為
        740,238元【年別5%複式霍夫曼計算法（第一年不扣除
        中間利息），其計算式為：[283032×13.00000000（此
        為應受扶養18年之霍夫曼係數）]除以5（被害人林侑論
        應負扶養義務比例為5分之1）=740238（小數點以下四
        捨五入）】，是原告丙○○依其主張扶養年限之計算基
        準，可請求被告連帶賠償之扶養費用為740,238元。原
        告丙○○主張請求扶養費用1,203,414元，其中在740,2
        38元之範圍內為有理由，逾此部分，即無依據，應予駁
        回。原告乙○○○為41年10月12日生，於被害人在95年
        3月30日死亡時，年齡為53歲餘，依95年臺閩地區簡易
        生命表，53歲者尚有30.57年之平均餘命，54歲者尚有2
        9.67年之平均餘命，原告乙○○○僅主張其中28年之扶
        養費用，自無不可。經以年別單利5%複式霍夫曼式係數
        計算，扶養費總額計為1,007,848元【年別5%複式霍夫
        曼計算法（第一年不扣除中間利息），其計算式為：[2
        83032×17.00000000（此為應受扶養28年之霍夫曼係數
        ）]除以5（被害人林侑論應負扶養義務比例為5分之1）
        =0000000（小數點以下四捨五入）】，是原告乙○○○
        依其主張扶養年限之計算基準，可請求被告連帶賠償之
        扶養費用為1,007,848元。原告乙○○○主張請求扶養
        費用1,435,703元，其中在1,007,848元之範圍內為有理
        由，逾此部分，即無依據，應予駁回。
    3.非財產上損害賠償：人之生命無法以金錢價值衡量，是慰
      撫金數額之酌定，自應斟酌加害行為、兩造之身分、地位
      、家庭經濟能力，暨原告所受痛苦之程度等一切情狀。又
      受僱人因執行職務，不法侵害他人之身體、健康，被害人
      受有非財產上之損害，而依民法第195條第1項、第188條
      第1項規定，請求受僱人及其僱用人連帶賠償相當之慰撫
      金時，法院對於慰撫金之量定，應斟酌該受僱人及其僱用
      人，暨被害人之身分、地位及經濟狀況等關係定之。查被
      害人林侑論為72年7月28日生，於本件車禍發生時僅為22
      歲，正值前途開展之際，因被告己○○駕車不慎而致生死
      亡之結果，致原告遽遭喪子之痛，渠等精神上自受有極大
      之痛苦，被告自應負非財產上之損害賠償之責任。本院審
      酌原告丙○○為國小畢業，業已退休，目前並無工作，95
      年度所得為2,608元（利息）。原告乙○○○為國中補校
      畢業，家管、目前無工作亦無收入，95年度所得為3,125
      元（利息）及原告丙○○名下有房屋1筆、土地2筆之不動
      產等合計352萬元之財產總額。原告乙○○○名下則有房
      屋2筆、土地1筆之不動產及汽車1輛等合計31萬元之財產
      總額。被告己○○為國小畢業，目前擔任清潔工、臨時工
      ，每月收入約2萬餘元，名下並無財產，95年度所得為119
      ,027 元。被告長立公司資本總額為40,000,000元，96年
      全年所得額1,020,852元等情，分別有原告提出95年度綜
      合所得稅各類所得資料清單、財產歸屬資料清單、被告公
      司變更登記表；被告長立公司提出之96年度營利事業所得
      稅結算申報書及本院依職權調取之稅務電子閘門所得、財
      產調件明細表等在卷可稽。並被告己○○於本件事故之發
      生，有未注意車前狀況過失，其過失之程度嚴重，而被害
      人就本件事故之發生應無肇事因素；及兩造身分、地位、
      經濟能力之一切情狀，認原告各請求被告連帶賠償精神慰
      撫金1,000萬元，均尚屬過高，應均核減為200萬元始為相
      當，故原告丙○○、乙○○○分別於此範圍內之精神慰撫
      金請求，尚屬適當，應予准許；逾此範圍之請求，即不相
      當，不應准許。
    4.基上所述，本件被告應負連帶賠償之金額其中原告丙○○
      部分為3,066,688元（計算式：326,450＋740,238＋2,000
      ,000 ＝3,066,688）；原告乙○○○部分為3,334,298元
      （計算式：326,450＋1,007,848＋2,000,000＝3,334,298
      ）。
（四）按給付有確定期限者，債務人自期限屆滿時起，負遲延責
      任。給付無確定期限者，債務人於債權人得請求給付時，
      經其催告而未為給付，自受催告時起，負遲延責任。其經
      債權人起訴而送達訴狀，或依督促程序送達支付命令，或
      為其他相類之行為者，與催告有同一之效力。民法第229
      條第1項、第2項定有明文。又遲延之債務，以支付金錢為
      標的者，債權人得請求依法定利率計算之遲延利息。但約
      定利率較高者，仍從其約定利率。應付利息之債務，其利
      率未經約定，亦無法律可據者，週年利率為百分之5，民
      法第233條第1項、第203條亦有明文。本件原告對被告之
      侵權行為債權，核屬無確定期限之給付，既經原告起訴而
      起訴狀繕本於95年8月9日送達最後一位被告長立公司，有
      送達證書可憑，被告迄未給付，當應負遲延責任。是原告
      請求自刑事附帶民事起訴狀繕本送達最後一被告之翌日即
      95年8月10日起，按週年利率百分之5計算之法定遲延利息
      ，核無不合。
（五）綜上所述，原告2人依侵權行為之法律關係，請求被告連
      帶賠償，其中原告丙○○請求被告連帶給付3,066,688元
      ，原告乙○○○請求被告連帶給付3,334,298元，及均自9
      5年8月10日起至清償日止，按週年利率百分之5計算之利
      息，為有理由，應予准許。逾上開範圍之請求，即無理由
      ，應予駁回。
（六）原告2人均陳明願供擔保，聲請宣告假執行，經核其等勝
      訴部份，核無不合，爰酌定相當之擔保金額宣告之。至原
      告2人敗訴部分，該部分假執行之聲請，已失附麗，應併
      予駁回。
六、本件原告提起刑事附帶民事訴訟，而由本院刑事庭依刑事訴
    訟法第504條第1項規定，裁定移送前來，依同條第2項規定
    免繳納裁判費，於本院審理期間，本件亦無其他必要訴訟費
    用，是並無訴訟費用負擔問題，併予敘明。
七、本件事證已臻明確，兩造其餘攻擊防禦方法，經核均與判決
    結果無影響，爰不分別斟酌論述，附此敘明。
八、假執行宣告之依據：民事訴訟法第390條第2項。
中    華    民    國    97    年    7     月    15    日
                  民事第二庭    法  官  楊國精
正本係照原本作成。
如對本判決上訴，須於判決送達後20日內向本院提出上訴狀。
中    華    民    國    97    年    7     月    15    日
                                書記官


司法院資訊處製作；財團法人民間司法改革基金會備份。
